臺灣臺南地方法院民事判決　　九十年度簡上字第二三四號
　　上　訴　人　己○○
　　　　　　　　戊○○
　　被上訴人　　丁○○
　　　　　　　　丙○○
　　　　　　　　乙○○
　　訴訟代理人　甲○○
右當事人間請求清償債務事件，上訴人對於中華民國九十年九月二十日臺灣臺南地方
法院新市簡易庭九十年度新簡字第四○三號第一審判決提起上訴，本院判決如左：
    主      文
原判決關於命上訴人給付超過新臺幣玖仟肆佰伍拾元，及上訴人己○○應自民國九十
年四月二十六日起，上訴人戊○○應自民國九十年八月二十九日起，均至清償日止，
按年息百分之五計算之利息部分暨訴訟費用之裁判均廢棄。
右開廢棄部分，被上訴人在第一審之訴駁回。
其餘上訴駁回。
第一、二審訴訟費用由上訴人負擔三十分之一，餘由被上訴人負擔。
    事      實
甲、上訴人方面：
  一、聲明：求為判決：(一)原判決廢棄。(二)右開廢棄部分，被上訴人在第一審之訴駁
      回。
  二、陳述：除與原判決記載相同者，茲引用之外，補稱：
    (一)按民法上連帶債務之發生，係以契約明確約定及法律規定為限，此觀民法第二
      百七十二條第一項至明，被上訴人起訴主張之協議書記載，係上訴人「各」為
      負擔，並無連帶負擔之約定，原判決命為連帶給付，難謂適法。
    (二)依協議書約定，上訴人同意分擔之債務，明定為被上訴人之被繼承人鄭昭成之
      遺產稅，非屬上開遺產稅之稅賦或其他金額或任何債務，上訴人均無同意分擔
      之意，且上訴人同意分擔者，既以上開遺產稅為限，則究竟被上訴人應繳納之
      遺產稅若干，自應由被上訴人舉證證明確有新臺幣（下同）陸拾陸萬元之事實
      。又上訴人所以同意分擔被上訴人應繳納鄭昭成之遺產稅，係以被上訴人依協
      議書履行為停止條件，被上訴人既於協議書簽立後拒不履行，上訴人即無分擔
      遺產稅之義務，被上訴人自無請求權。
    (三)證人胡正義與林育信均證稱，該協議書僅就農地部分即系爭土地成立協議，雙
      方約定亦係就系爭土地應繳之遺產稅由上訴人各負擔三分之一，而與其他遺產
      無關，又依據臺灣省南區國稅局函送計算系爭土地遺產稅之函文，鄭昭成遺產
　　　之課稅金額為捌佰捌拾柒萬仟貳佰拾捌元，其應納稅額為壹佰伍拾萬貳仟
　　　肆佰肆拾壹元，系爭土地之課稅金額為貳佰零伍萬肆仟貳佰伍拾元，依比例計
　　　算系爭土地之遺產稅為拾肆萬柒仟捌佰拾元，由兩造三人各負擔三分之一
　　　，上訴人應負擔額為貳拾萬壹仟捌佰捌拾陸元，而上訴人已交拾萬元予
　　　被上訴人，因此被上訴人尚應退還玖萬捌仟壹佰壹拾肆元，可見被上訴人之請
　　　求顯無理由。
  三、證據：除援用第一審所提證據外，並聲請訊問證人林育信、胡正義及聲請調閱
      被上訴人辦理遺產稅相關資料、本院八十七年度訴字第一二四七號土地所有權
      移轉登記事件全卷。
乙、被上訴人方面：
  一、聲明：求為判決：駁回上訴。
  二、陳述：除與原判決記載相同者，茲引用之外，補稱：
    (一)兩造於民國八十六年九月十八日簽訂協議書之一載明：「甲方即被上訴人先父
      鄭昭成之遺產稅，乙方即上訴人願意各分擔拾萬元（合計陸拾陸萬元），
      該款於辦理善化鎮○○○段二四三二、二四三三、二四三四、二四三五地號土
      地（下稱系爭土地）應移轉給乙方或其指定之人登記第一階段完成時，付給甲
      方拾萬元，第二階段完成餘額一次付給甲方。」該協議書內容雖載明乙方
      願意各分擔拾萬元，惟在系爭土地第二階段完成，餘額拾萬元乙方一
      次付給甲方，則甲方自得請求乙方應連帶給付餘款拾萬元，其理自明。協
      議書內容載明上開遺產稅部分乙方願意各分擔拾萬元，並無約定被上訴人
      嗣後須舉證究竟應繳納遺產稅若干，以及應由被上訴人舉證確有陸拾陸萬元之
      事實，上訴人嗣後強詞奪理，自無可採。上訴人因不願意履行協議書，致被上
      訴人不得已停止履行第二階段土地之移轉，為非歸責於被上訴人之事由。系爭
      土地既已全部完成登記，雖其中部分非被上訴人主動辦理，然依協議書意旨既
      未將「經法院移轉登記完成」之情形排除，上訴人自仍須依約給付餘款即拾
      萬元。
    (二)按解釋契約，固須探求當事人立約時之真意，不能拘泥於契約之文字，但契約
      文字業已表示當事人真意，無須別事探求者，即不得反捨契約文字而更為曲解
      ；當事人締結不動產買賣契約，如已合法成立，其私法上之權利義務，即應受
      其拘束，非一造於事後所能主張增減；當事人締結之契約一經合法成立，雙方
      均應受其拘束；當事人締結契約一經合意成立，均即受其拘束，最高法院十七
      年上字第一一一八號、十八年上字第一二七號、第四八四號、第一四九五號分
      別著有判例。又民法第一百四十八條規定，權利之行使，不得違反公共利益，
      或以損害他人為主要目的。行使權利，履行義務，應依誠實及信用方法。兩造
      協議書文字內容意思明確，上訴人於系爭土地移轉登記第一階段完成時，即依
      約給付被上訴人拾萬元，全無爭執，惟在系爭土地移轉登記第二階段完成
      時，不依約給付餘款拾萬元，違背誠信原則，片面濫增協議書以外之主張
      ，自無可採。
    (三)由上訴人戊○○於本院八十七年度訴字第一二四七號土地所有權移轉登記事件
      之陳述，另由證人林育信、胡正義、鄭金修之證詞可知，上訴人等應依約負擔
      該協議書各拾萬元之遺產稅，而非僅系爭土地之遺產稅。
  三、證據：除援用第一審所提證據外，並聲請訊問證人鄭金修。
    理      由
一、本件被上訴人起訴主張：被上訴人丁○○、丙○○、乙○○與上訴人己○○、戊
    ○○於八十六年九月十八日簽訂四份協議書，其中一份協議書（下稱系爭協議書
    ）第一點載明：「甲方（即被上訴人）先父鄭昭成之遺產稅，乙方（即上訴人）
    願意各分擔拾萬元（合計陸拾陸萬元），該款於辦理善化鎮○○○段二四三
    二、二四三三、二四三四、二四三五地號土地移轉給乙方或其指定人之登記第一
    階段完成時付給甲方拾萬元，第二階段完成餘額一次付給甲方。」惟上訴人
    於第一階段完成時給付拾萬元後，即不再依約給付第二階段之餘額即拾
    萬元，迭經催討無效，為此基於系爭協議書之約定，請求上訴人應連帶給付被上
    訴人拾萬元，及自支付命令聲請狀及追加起訴狀繕本送達翌日起至清償日止
    ，按年息百分之五計算之利息等語。
二、上訴人則以：依系爭協議書約定，上訴人同意分擔之債務，明定為被上訴人之被
    繼承人鄭昭成之遺產稅，非屬上開遺產稅之稅賦或其他金額或任何債務，上訴人
    均無同意分擔之意，且上訴人同意分擔者，即以上開遺產稅為限，依據臺灣省南
    區國稅局函送計算系爭土地遺產稅之函文，鄭昭成遺產之課稅金額為捌佰捌拾柒
    萬仟貳佰拾捌元，其應納稅額為壹佰伍拾萬零貳仟肆佰肆拾壹元，系爭土地
    之課稅金額為貳佰零伍萬肆仟貳佰伍拾元，依比例計算系爭土地之遺產稅為拾
    肆萬柒仟捌佰拾元，由兩造三人各負擔三分之一，上訴人應負擔額為貳拾萬
    壹仟捌佰捌拾陸元，而上訴人已交拾萬元予被上訴人，因此被上訴人尚應退
    還玖萬捌仟壹佰壹拾肆元。又上訴人所以同意分擔被上訴人應繳納鄭昭成之遺產
    稅，係以被上訴人依協議書履行為停止條件，被上訴人既於協議書簽立後拒不履
    行，上訴人即無分擔遺產稅之義務，被上訴人自無請求權等語資為抗辯。
三、被上訴人起訴主張：其等與上訴人於八十六年九月十八日簽訂四份協議書，其中
　　一份系爭協議書第一點載明：「甲方（即被上訴人）先父鄭昭成之遺產稅，乙方
　　（即上訴人）願意各分擔拾萬元（合計陸拾陸萬元），該款於辦理善化鎮○
　　○○段二四三二、二四三三、二四三四、二四三五地號土地移轉給乙方或其指定
　　人之登記第一階段完成時付給甲方拾萬元，第二階段完成餘額一次付給甲方
　　。」上訴人在第一階段完成後，於八十六年十二月二十二日藉由臺灣省合作金庫
　　匯款拾萬元後，迄今尚未給付第二階段之餘額即拾萬元。另臺南縣善化
　　鎮○○○段第二四三二號、第二四三三號土地，被上訴人前已依約辦理所有權移
　　轉登記，至最後一筆系爭第二四三四地號土地亦已於八十九年四月六日，經臺灣
　　高等法院臺南分院判決移轉登記在案。又被上訴人被繼承人鄭昭成死亡時，繼承
　　人就所有遺產應納稅額為壹佰伍拾萬零貳仟肆佰肆拾壹元；如扣除系爭四筆土地
　　，並依據遺產稅法第十七條第一項第五款規定之扣除額計算後，繼承人當時應繳
　　納之遺產稅為玖拾玖萬仟貳佰陸拾柒元，業據被上訴人提出協議書、存證信函
　　各一份，並有本院函詢財政部臺灣省南區國稅局臺南縣分局九十一年一月九日南
　　區國稅南縣徵字第○九一○○○一○九二號函文所附遺產稅核定通知書、九十一
　　年三月二十八日南區國稅南縣審字第○九一○○○六七八七號函文、九十一年五
　　月三日南區國稅南縣審字第○九一○○○九四三五號函文各一件，另經本院調閱
　　八十七年度訴字第一二四七號土地所有權移轉登記事件全卷及卷附合作金庫匯款
　　回條聯一紙、土地登記謄本一份為證，並為上訴人所不爭執，自堪信被上訴人之
　　主張為真實。因此本件爭執重點，即在兩造就系爭土地所約定應各自負擔之遺產
　　稅之實際數額究竟為何。
四、被上訴人主張應以系爭協議書內容記載為準，因此上訴人應負擔之遺產稅餘額應
    為拾萬元，惟查：
  (一)由卷附系爭協議書以外三份協議書，其一係就系爭土地終止信託關係並約定應有
    部分比例，其一係就大成市場店鋪約定應有部分比例，及增值稅與分割費用之負
    擔，另一為臺南縣善化鎮○○○段之土地約定應有部分比例及增值稅之負擔，以
    上四份協議書約定內容均不相同，並未就被上訴人被繼承人鄭昭成所有之遺產一
    併以同一協議書製作，而是另立四份內容不同之協議書。證人胡正義另證稱：「
    這筆稅金只有提到農地（即系爭土地）的部分，系爭土地分成三份，稅金分成三
    份每人拾萬元，鄭金修說稅金差不多還要壹佰萬元。」等語，證人林育信亦
    證稱：「當初鄭金修說辦理農地（即系爭土地）移轉登記需要遺產稅及其他稅金
    共約壹佰萬元，因為鄭金修的丈夫過世，為了將土地移轉給被上訴人三人，需要
    稅金約壹佰萬元，將稅金分成三份，其中二份給上訴人，一份給鄭金修，每份約
    拾幾萬元。」等語。由此可見系爭協議書確實僅在處理就系爭土地遺產稅之分
    擔比例，並非就被上訴人被繼承人鄭昭成死亡後所有遺產應課徵之遺產稅，約定
    由兩造分別負擔，被上訴人主張系爭協議書係就全部遺產稅約定其分擔比例，即
    不足採。
  (二)至於系爭土地遺產稅分擔之比例應以系爭協議書約定，或以實際發生數額為準，
    被上訴人固以系爭協議書第一點載明上訴人願意各分擔拾萬元，合計陸拾陸
    萬元，另佐以證人鄭金修證詞：「系爭協議書是依據八十二年十一月十日所核遺
    產稅數額，再另約定由上訴人分擔陸拾陸萬元。」等語，主張應以系爭協議書約
    定數額為準。然查：系爭協議書二位見證人即證人胡正義證稱：「系爭土地分成
    三份，稅金分成三份，每人拾萬元，（問：當初稅金是否已經確定？）當初
    並不清楚，只知道鄭金修說農地移轉要繳稅金差不多壹佰萬元，分成三份。」等
    語，另一見證人即證人林育信亦證稱：「當初鄭金修說辦理農地移轉登記需要遺
    產稅及其他稅金共約一百萬元，為了將土地移轉給被上訴人三人，需要稅金約壹
    佰萬元，將稅金分成三份，其中二份給上訴人，一份給鄭金修，每份約拾幾萬
    元。」等語。由此可見當時對於系爭土地遺產稅分擔之比例，應為被上訴人負擔
    三分之一、上訴人己○○負擔三分之一、上訴人戊○○負擔三分之一，至於系爭
    土地遺產稅實際數額為何，被上訴人僅泛稱約壹佰萬元，另據當時在場二位證人
    證詞，可知系爭土地遺產稅實際數額於締約當時並未特定，既兩造系爭協議書意
    旨係約定上訴人二人及被上訴人各自負擔三分之一，又對於系爭土地遺產稅之實
    際繳納數額並未特定，自不能謂系爭協議書所稱拾萬元即為兩造各自負擔三
    分之一後之實際稅額，仍應以系爭土地實際應納之遺產稅額為準，如是始符合締
    約當時兩造當事人之真意。被上訴人主張應以契約約定為準，惟系爭土地遺產稅
    總額於訂約當時既未能明確確定，尚屬於可得而特定之狀態，自應另行查證系爭
    土地所應繳納遺產稅之實際數額，上訴人亦無須受各自負擔拾萬元此種與實
    際數額不符之概括數額之拘束，因此被上訴人此處主張，同不足採。
五、被上訴人被繼承人鄭昭成死亡時，四名繼承人就所有遺產應納稅額為壹佰伍拾萬
　　貳仟肆佰肆拾壹元；如扣除系爭四筆土地，並依據遺產稅法第十七條第一項第五
　　款規定之扣除額計算後，繼承人當時應繳納之遺產稅為玖拾玖萬仟貳佰陸拾柒
　　元，已如前述，前開稅額兩項差額為伍拾萬玖仟壹佰柒拾肆元（0000000—99326
　　7＝509174），此即為被上訴人將系爭土地列入遺產稅額外負擔之遺產稅額，上
　　訴人依比例各自負擔三分之一，即為各自負擔壹拾陸萬玖仟柒佰貳拾伍元，共計
　　拾萬玖仟肆佰伍拾元（被上訴人則負擔壹拾陸萬玖仟柒佰貳拾肆元），既上
　　訴人業已給付拾萬元，因此上訴人仍須負擔其差額玖仟肆佰伍拾元。上訴人
　　主張應以鄭昭成總遺產之課稅金額及系爭土地之課稅金額之比例，攤算原先應納
　　稅額（0000000/0000000＝0.23151，0000000x0.23151＝347,830），因此系爭土
　　地之遺產稅為拾肆萬柒仟捌佰拾元云云。惟查當時鄭昭成遺產稅之納稅義務
　　人共計四人，其配偶扣除額、各順序繼承人扣除額、喪葬費及免稅額等扣除額為
　　固定不變，此時如總遺產課稅金額不同，在扣除固定不變之扣除額後，於累進稅
　　率之課稅場合，將適用不同之稅率，此由本院及上訴人上開兩項計算方法結果，
　　即可知確有計算上之差異，上訴人前開計算方法，忽略總遺產課稅金額不同時，
　　所適用稅率亦不相同，顯不瞭解累進稅率於計算課稅金額不同時，應納稅額在計
　　算上所應注意之差異，因此上訴人此處主張，即不足採。
六、按數人負同一債務，明示對於債權人各負全部給付之責任者，為連帶債務；無前
    項之明示時，連帶債務之成立，以法律有規定者為限，民法第二百七十二條定有
    明文。經查：觀遍系爭協議書內容及使用文字，並無「連帶」或「對於債權人各
    負全部給付之責任」等相同意旨之語句，且系爭協議書第一點係使用「願意各分
    擔」等文字可知，兩造並未約定系爭土地遺產稅債務之分擔，確實明示屬於連帶
    債務，且系爭土地遺產稅債務之分擔亦未有法律規定應為連帶債務，因此被上訴
    人主張上訴人應負連帶給付責任，應不足採。
七、綜上所述，本件被上訴人依系爭協議書之約定，請求上訴人應給付臺幣玖仟肆佰
    伍拾元部分，為有理由，應予准許。逾此部分所為請求，即無理由，應予駁回。
    就利息請求部分，按給付無確定期限者，債務人於債權人得請求給付時，經其催
    告而未為給付，自受催告時起，負遲延責任，其經債權人起訴而送達訴狀，或依
    督促程序送達支付命令，或為其他相類之行為者，與催告有同一之效力；且遲延
    之債務，以支付金錢為標的者，債權人得請求依法定利率計算之遲延利息；又應
    付利息之債務，其利率未經約定，亦無法律可據者，週年利率為百分之五，民法
    第二百二十九條第二項、第二百三十三條本文、第二百零三條分別定有明文。本
    件被上訴人依督促程序送達支付命令至上訴人己○○之日為九十年四月二十五日
    ，以追加起訴筆錄繕本送達上訴人戊○○之日為九十年八月二十八日，且兩造間
    未就遲延利息之利率另有約定，因此就利息請求部分被上訴人請求上訴人己○○
    應自九十年四月二十六日起，上訴人戊○○應自九十年八月二十九日起，均至清
    償日止，按年息百分之五計算之利息，為有理由，亦應准許。原審就超過上開應
    准許部分，為上訴人敗訴之判決，並命上訴人為連帶給付，自有未洽。上訴意旨
    就此部分指摘原判決不當，求予廢棄改判，為有理由。至於上開應准許部分，原
    審判命上訴人如數給付，核無違誤，上訴意旨，就此部分，仍執陳詞，指摘原判
    決不當，求予廢棄，為無理由，應駁回其上訴。
八、本件判決之基礎已臻明確，兩造其餘之攻擊防禦方法及舉證，經審酌後於判決結
    果無影響，無一一審究之必要，併此敘明。
九、據上論結，本件上訴為一部有理由，一部無理由，依民事訴訟法第四百三十六條
    之一第三項、第四百五十條、第四百四十九條第一項、第七十九條但書，判決如
    主文。
中　　　華　　　民　　　國　　九十一　　年　　　六　　　月　　　十四　　日
                      臺灣臺南地方法院民事第三庭
~B審判長法　官　吳森豐
~B　　　法　官　葉惠玲
~B　　　法　官　李東柏
右正本證明與原本無異
本件不得上訴
中　　　華　　　民　　　國　　九十一　　年　　　六　　　月　　　十四　　日
~B法院書記官　陳靜娟
